【裁判字號】    97,重訴,32
【裁判日期】    980715
【裁判案由】    給付買賣價金
【裁判全文】
臺灣臺北地方法院民事判決              97年度重訴字第32號
原      告  戊○○○
訴訟代理人  吳  麒律師
            陳哲民律師
被      告  兆豐國際商業銀行股份有限公司
法定代理人  甲○○
訴訟代理人  乙○○
被      告  永慶房屋仲介股份有限公司
法定代理人  丁○○
訴訟代理人  壬○○
            辛○○
被      告  己○○
訴訟代理人  溫藝玲律師
            黃介南律師
上列當事人間給付買賣價金之訴事件，本院於民國98年6 月24日
言詞辯論終結，判決如下：
    主      文
原告之訴及假執行之聲請均駁回。
訴訟費用由原告負擔。
    事實及理由
壹、程序方面：
一、被告兆豐國際商業銀行股份有限公司（下稱兆豐銀行）原為
    蔡友才，嗣於訴訟繫屬後變更為甲○○，變更後之法定代理
    人甲○○於民國98年6 月17日提出書狀聲明承受訴訟（參本
    院卷第354頁），核無不合，應予准許。
二、按訴狀送達後，原告不得將原訴變更或追加他訴，但請求之
    基礎事實同一者，不在此限，民事訴訟法第 255條第1項第3
    款定有明文。查本件原告於起訴時，先位係請求命被告連帶
    給付新臺幣（下同）3,618萬2,795元，及自起訴狀繕本送達
    之翌日起至清償日止，按年息5％ 計算之利息；如其中一被
    告已履行給付，他被告就其履行之範圍內免為給付義務。嗣
    於98年1 月11日以書狀將先位聲明變更為：(一)被告己○○應
    給付原告3,618萬2,795元，及自起訴狀繕本送達之翌日起，
    至清償之日止，按年息5％ 計算之利息。(二)被告兆豐銀行應
    給付原告3,618萬2,795元，及自起訴狀繕本送達之翌日起，
    至清償之日止，按年息5％ 計算之利息。(三)被告永慶房屋仲
    介股份有限公司（下稱永慶房屋）應給付原告3,618萬2,795
    元，及自起訴狀繕本送達之翌日起，至清償之日止，按年息
    5％ 計算之利息。(四)上開被告如其中一被告已履行給付，他
    被告就其履行範圍內免為給付義務。經核原告起訴主張之事
    實，與訴之變更後之事實，均係基於同一不動產買賣關係下
    ，請求被告給付買賣價金，其請求之基礎事實應屬同一，揆
    諸前開說明，自應認原告所為訴之變更係屬合法，應予准許
    。
貳、實體方面：
一、原告主張：緣原告與被告己○○為夫妻關係，被告己○○出
    資購買坐落臺北市○○路○ 段18號1至3樓之房地（下稱系爭
    房地），並登記於夫妻二人名下分別共有，嗣原告應被告己○○要求於91年4 月間，將系爭房地應有部分2分之1贈與過
    戶被告己○○。其後，被告己○○於96年間，為辦理自用增
    值稅，遂將系爭房地過戶原告名下，並經被告永慶房屋居間
    仲介，與訴外人黃禎廳訂立系爭房地之買賣契約，被告己○○於96年4 月20日與黃禎廳依被告永慶房屋之指定至被告兆
    豐銀行城中分行簽定價金履約保證書（下稱系爭保證書）。
    因系爭房地原告本有應有部分2分之1，故於簽訂買賣契約後
    ，被告己○○允諾將系爭房地買賣價金之2分之1由原告取得
    ，並於96年8 月20日簽署同意書乙份（下稱系爭同意書），
    交付被告兆豐銀行城中分行。詎被告己○○因細故毆打原告
    ，原告乃逃離住所，被告己○○隨即至被告永慶房屋營業處
    爭吵，不欲原告取得系爭房地價款，致系爭房地買賣已點交
    完成，被告兆豐銀行仍不願將系爭房地價金之一半交付原告
    。原告不得已乃發函催告被告兆豐銀行給付，惟為被告兆豐
    銀行所拒。今被告兆豐銀行之履約保證帳戶中扣除被告己○○已領取之2分之1價金及扣除稅金、仲介費等費用外，尚餘
    3,618萬2,795元。爰依贈與契約法律關係，請求被告己○○
    給付系爭房地上開數額之價金。又依據系爭同意書，被告己○○已將其對被告兆豐銀行之系爭房地價金債權請求權贈與
    原告，並拋棄撤銷權，且債權讓與為準物權行為，一經讓與
    合意即生效，被告己○○已不得撤銷，是該債權讓與行為對
    被告兆豐銀行已經生效，原告自得據系爭保證書直接向被告
    兆豐銀行請求給付上開數額之價金。退步言之，縱認被告己○○前開行為非屬債權讓與，然被告己○○與被告兆豐銀行
    間亦成立第三人利益契約，原告得依民法第269條第1項之規
    定，直接向被告兆豐銀行請求給付。另原告為系爭房地之共
    同出賣人，本得享有系爭房地價金請求權，被告兆豐商銀持
    有系爭房地價金拒不給付原告，且原告與被告兆豐銀行間並
    無任何契約關係存在，被告兆豐銀行持有系爭房地價款自屬
    無因管理，原告亦得依民法第173條第2 項及同法第541條之
    規定，請求被告兆豐銀行給付上開系爭房地價金。如本院認
    定原告對被告兆豐銀行無直接請求權存在，然依系爭房地買
    賣契約書，被告兆豐銀行與被告己○○間有委任關係，而被
    告己○○將系爭房地價金2分之1之債權贈與原告，並已拋棄
    撤銷權，且該贈與顯係履行道德義務，原告自有權向被告己○○請求給付，原告數次要求被告己○○指示兆豐銀行付款
    ，被告己○○均置之不理，僅領取其對系爭房地價金之2 分
    之1 ，顯有怠於行使權利並應負遲延責任。原告為保全贈與
    債權，自得以自己之名義，依民法第242 條規定行使被告己○○對被告兆豐銀行之請求權。再者，被告兆豐銀行辦理履
    約保證事宜係依被告永慶房屋指定，被告兆豐銀行就履約保
    證為被告永慶房屋之履行輔助人，被告永慶房屋就履約保證
    部分與原告屬委任關係，現系爭房地價金係由被告永慶房屋
    之履行輔助人即被告兆豐銀行占有中，被告永慶房屋依民法
    第541條第1項規定，自有義務將收取之金錢交付委任人。爰
    依上開法律關係提起本訴等語。並為先位聲明：(一)被告己○○應給付原告3,618萬2,795元，及自起訴狀繕本送達之翌日
    起，至清償之日止，按年息5％ 計算之利息。(二)被告兆豐銀
    行應給付原告3,618萬2,795元，及自起訴狀繕本送達之翌日
    起，至清償之日止，按年息5％ 計算之利息。(三)被告永慶房
    屋應給付原告3,618萬2,795元，及自起訴狀繕本送達之翌日
    起，至清償之日止，按年息5％ 計算之利息。(四)上開被告如
    其中一被告已履行給付，他被告就其履行範圍內免為給付義
    務。備位聲明為：被告兆豐銀行應給付被告己○○3,618萬2
    ,795 元，並由原告代位受領。
二、被告方面：
  (一)被告己○○則以：系爭房地原為其與訴外人郭吳瑞雲（被告
    己○○之母）、郭炳勳、郭炳輝等3人共同繼承，持分各4分
    之1。嗣因郭吳瑞雲、郭炳勳、郭炳輝等3人擬出賣土地應有
    部分，被告己○○乃籌資購買，並暫過戶於妻即原告名下，
    之後分別於87年5月21日、91年5月13日再以贈與應有部分方
    式，將原登記原告名下之應有部分移轉登記為被告己○○所
    有。而被告己○○將系爭房地出售，乃係欲將所得價金作為
    家庭日常開支及子孫使用，實無將系爭房地價金贈與原告之
    意，原告依贈與契約法律關係為請求，自應由原告舉證證明
    被告己○○有贈與意思。又系爭同意書之簽立，係因買賣契
    約成立後交屋前，原告於96年8 月20日上午攜帶系爭房地買
    賣文件離家，被告永慶房屋仲介人員庚○於當日下午約4 時
    許至被告己○○住處，表明系爭房地已達交屋階段，但需不
    動產買賣相關文件始得辦理交屋，今相關文件在原告處，並
    自稱代表原告，持系爭同意書要求被告己○○簽署，否則將
    無法辦理交屋，而有遲延責任。被告己○○係為七旬老翁，
    相信永慶房屋之專業仲介形象，應不至於訛詐交屋手續，且
    本案交易金額龐大，當時又無法聯絡原告，乃簽署前開文件
    。嗣後被告己○○始知受詐欺，遂於96年9月3日至被告兆豐
    銀行城中分行表明撤銷簽署系爭同意書之意思表示，並發函
    被告永慶房屋總公司敘明上情，是系爭同意書業經被告己○○依民法第92條規定行使撤銷權而自始無效。另由系爭保證
    書第5條、第8條約定：「第二條有關本行保證責任之履行，
    悉依照永慶房屋仲介股份有限公司所認定之事實及書面通知
    為之（含應支付款項及對象）」、「本保證書轉讓與第三人
    時無效」，及系爭同意書之對象為兆豐銀行城中分行，而非
    針對永慶公司，可見被告己○○並無允諾贈與原告2分之1買
    賣價金之意等語，資為抗辯。並聲明：原告之訴駁回。
  (二)被告兆豐銀行則以：系爭保證書第5 條約定被告兆豐銀行保
    證責任之履行，悉依照被告永慶房屋所認定之事實及書面通
    知為之（含應支付款項及對象），故被告兆豐商銀在未經被
    告永慶房屋書面通知前，對於被告己○○尚不得履行保證責
    任，對主張為債權受讓人之原告亦然。原告縱認被告永慶房
    屋基於委任關係有義務進行書面通知，亦應由原告對永慶房
    屋取得執行名義後，依強制執行法第130 條之規定尋求救濟
    ，而非直接訴請被告兆豐銀行支付價金。又被告兆豐商銀迄
    今尚未收到系爭同意書之正本，且觀之系爭同意書所載相對
    人「此致兆豐國際商業銀行城中分行」，可見其並非債權讓
    與合意之書面契約，況該同意書於到達前，業經被告己○○
    於96年9月3日表示撤回，則類推適用民法第95條第1 項規定
    ，系爭同意書業因被告己○○之撤回而失其效力。再者，依
    系爭保證書之約定，被告兆豐銀行所保證之對象為被告己○○，並未約定或同意原告對被告兆豐銀行有直接請求給付之
    權利，且被告己○○單方簽署系爭同意書，未事先知會被告
    兆豐商銀，亦未取得事後同意，依債之關係相對性原則，被
    告兆豐商銀自不受該同意書之拘束，無論系爭保證書或同意
    書均非第三人利益契約。復以，原告係於系爭保證書開立後
    ，始加入成為買賣契約主體，故原告不在保證對象範圍內，
    其對被告兆豐銀行自不得主張任何權利。而被告兆豐銀行持
    有價款為基於系爭保證書之約定，並對賣方（即被告己○○
    ）與買方（即訴外人黃禎廳）負擔履約保證責任，主觀上並
    無為原告管理事務之意思，客觀上原告亦非履約保證書之權
    利義務歸屬主體，原告之主張顯與無因管理成立要件不符等
    語置辯。並聲明：原告之訴駁回。
  (三)被告永慶房屋則以：被告永慶房屋與原告間並無任何委任關
    係，且系爭房地買賣過程中，被告己○○將其房地以贈與方
    式辦理產權移轉之行為乃係原告與被告己○○間內部關係，
    被告永慶房屋並不因此即對原告負有任何義務，且價金履約
    保證專戶係以被告己○○名義申請開立，被告永慶房屋對於
    履約保證專戶款項代為結清時，若未接受被告己○○本人之
    指示，被告永慶房屋自不得將款項代為匯予原告，因此原告
    之請求顯然無據等語，資為抗辯。並聲明：原告之訴駁回。
三、兩造不爭執之事實：
  (一)系爭同意書上「己○○」「Ｚ000000000」「台北市○○○○
    段100巷7弄28號4樓」為被告己○○所親書。另一96年8月20
    日同意書上「己○○」之簽名亦為被告己○○所親簽，被告
    兆豐銀行於96年9月3日收到此份同意書。
  (二)被告己○○於被告兆豐銀行之履約保證帳戶中，扣除被告己○○已領取之2分之1價金及稅金、仲介等費用後，截至98年
    4月27日尚餘3,662萬4,770元（此金額包含利息）。
四、兩造爭點及論述：
  (一)原告與被告己○○有無成立贈與契約？原告依贈與契約法律
    關係請求被告己○○給付系爭房屋價金3,618萬2,795元，有
    無理由？
    1.按當事人主張有利於己之事實者，就其事實有舉證之責任
      。民事訴訟法第277 條本文定有明文。又民事訴訟如係由
      原告主張權利者，應先由原告負舉證之責，若原告先不能
      舉證，以證實自己主張之事實為真實，則被告就其抗辯事
      實即令不能舉證，或其所舉證據尚有疵累，亦應駁回原告
      之請求（最高法院17年上字第917 號判例參照）。次按稱
      贈與者，謂當事人約定，一方以自己之財產無償給與他方
      ，他方允受之契約，民法第406 條定有明文。亦即契約之
      當事人對於贈與契約之成立，於主觀上須有其認識，且雙
      方均同意此一法律行為之進行，並認知該法律行為之效果
      ，進而一方為「施」之行為，他方為「受」之舉措，始克
      完成。是以，就被告己○○有將系爭房地價金2分之1贈與
      原告之意思，即原告與被告己○○間有成立贈與契約乙節
      ，自應由原告負舉證之責。
    2.本件原告主張其與被告己○○間存有贈與契約之事實，無
      非係以系爭同意書為證（見本院卷第267 頁反面）。惟查
      ：系爭房地於買賣契約成立時即96年4 月19日，出賣人即
      所有人僅為被告己○○之事實，有原告不爭執真正之被告
      兆豐銀行、永慶房屋所提系爭房地買賣契約書、系爭房地
      所有權狀、系爭土地異動資料（見本院卷第51頁至第52頁
      、第151頁、第298頁至第299頁、第99頁至第100頁、第14
      9頁至第150頁、第209頁至第210頁）在卷可稽。又為辦理
      自用住宅用地增值稅率以達節稅之目的，被告己○○與原
      告於系爭買賣契約成立後之96年5月4日，約定由被告己○○以夫妻贈與名義將系爭房地所有權移轉登記予原告，使
      原告成為系爭房地受贈人，被告己○○則為贈與人，並於
      96年5 月17日為移轉登記，嗣由原告以系爭房地出賣人及
      所有人名義移轉所有權予訴外人王素珠、鄭美霞之事實，
      亦有被告兆豐銀行、永慶房屋所提系爭房地買賣契約書、
      系爭土地異動資料（見本院卷第51頁至第52頁、第151 頁
      、第99頁至第100頁、第14 9頁至第150頁、第209頁至第2
      10頁）附卷可考，且為兩造所不爭執。是堪認原告事實上
      並非系爭房地所有權人及出賣人，自無從據此主張享有系
      爭房地買賣價金。次查，原告於當事人訊問程序中自承：
      「‧‧‧在70幾年時，被告己○○說房子是夫妻共同打拼
      的，所以一人一半，在96年8 月18日時發生被告己○○跟
      我大媳婦有按摩的事，然後他就打我，我有報案，我沒有
      拿什麼東西離開。當時我有跟庚○說我們夫妻有爭執，我
      要爭取一份，庚○說他要幫我處理要跟他的主管商量，後
      來我就回去，當晚庚○就說他簽好了。」等語（見本院卷
      第269 頁），堪認於系爭房地出賣後至被告己○○簽立系
      爭同意書前，被告己○○就系爭房地買賣價金並未對原告
      為贈與之意思表示。第查系爭同意書簽立之過程，被告己○○於當事人訊問程序中陳述：「系爭房屋自始就是委託
      庚○在賣，96年8 月20日我太太一早就出走，沒有人知道
      何時走，下午庚○就來了，他說他是原告委託他來的，他
      拿了兩張紙叫我看一看，我就說原告從來沒有提過錢要怎
      麼分，為何要委託你，他說他不曉得，我就說不能簽，庚○說如果不簽，因為沒有契約正本，無法辦理交屋，所以
      要罰錢，每天罰千分之一到交屋為止。我說跟我太太見一
      面好不好，他說不曉得我太太在哪裡，但是庚○說原告會
      自動跟庚○聯絡，所以我就簽了一張，一張空白沒有簽名
      的留給我，有簽的那一張庚○拿走了。」等語（見本院卷
      第268 頁正反面），核與證人即原告與被告己○○之媳婦
      丙○○到庭證述：「96年8 月20日下午庚○有拿空白的同
      意書兩張，當時被告郭在睡覺，是我去幫庚○開門。庚○
      說：郭爸爸好，我受郭媽媽的委託拿同意書給你簽。被告
      說為什麼要簽，夫妻為什麼要拿同意書，原告為何不自己
      拿，庚○就說不簽沒關係，反正資料在你太太那邊，到時
      候會被罰款，被告郭很無奈就簽同意書，被告郭原本只簽
      名，庚○說連身分證字號也要，簽完後留一張空白的給被
      告郭，被告郭問說你知道我太太在哪裡嗎，庚○說不知道
      ，每次都是原告跟庚○直接聯絡。」等語（見本院卷第27
      1 頁反面）大致相符，是系爭同意書能否認定被告己○○
      有贈與系爭房地部分價金予原告之意思？已非無疑。參以
      系爭房地係於96年8 月23日移轉登記予王素珠、鄭美霞，
      且被告己○○因遲延交付系爭房地，乃於96年9 月10日與
      買受人約定，被告己○○應給付買受人違約金15萬元之事
      實，有被告永慶房屋所提系爭房地買賣契約書、系爭土地
      異動資料（見本院卷第155頁、第99頁至第100 頁、第149
      頁至第150頁、第209頁至第210 頁）在卷可證；佐以系爭
      同意書係記載：「一、本人己○○（身分證字號：Ｚ00000
      0000）同意將所出售之房地（台北市○○區○○路一段18
      號）所得之款項，俟交屋後與本人配偶戊○○○（身分證
      字號：Ｚ000000000）共同平均獲得該款項，並於交屋後由
      履約保證銀行分別匯入雙方所指定之帳戶。‧‧‧此致兆
      豐國際商業銀行城中分行立同意書人：己○○‧‧‧」（
      見本院卷第16頁），此為被告己○○單方所書立，且其意
      思表示之對象為被告兆豐銀行，並非原告，益徵被告己○○書立系爭同意書係為使系爭房地得以依約履行而免生違
      約金處罰之情；輔以被告己○○於簽立系爭同意書後，曾
      至臺北市政府警察局松山分局中崙派出所為原告失蹤之申
      報，且於96年9月3日前往被告兆豐銀行撤銷系爭同意書，
      及於96年9月3日以臺北光武郵局第66 6號存證信函通知被
      告永慶房屋上情，與於96年9月13日寄發臺北北門郵局464
      5號存證信函予被告兆豐銀行之事實，有臺北市政府警察
      局松山分局中崙派出所受（處）理失蹤人案件登記表、撤
      銷系爭同意書書面、96年9月3日臺北光武郵局第666號存
      證信函、臺北北門郵局4645號存證信函（見本院卷第93頁
      至第98頁、第48頁至第50頁）在卷足考。是被告己○○於
      簽立系爭同意書時，主觀上並無贈與系爭房地價金2分之1
      予原告之意思，應堪認定。
    3.原告雖主張證人丙○○之證述不可採。惟證人丙○○與原
      告及被告己○○均有親屬關係，且其證言係於原告、被告
      己○○當事人訊問程序後隔離訊問所得，而被告己○○於
      簽立系爭同意書後，有申報原告失蹤，及告知被告永慶房
      屋關於系爭同意書簽立情形，並向被告兆豐銀行表示撤銷
      系爭同意書內容之意思，且參以被告己○○因遲延交付系
      爭房地，乃需給付買受人違約金15萬元等事實，則原告徒
      以證人丙○○為被告己○○之長媳，關係匪淺云云，主張
      證人丙○○之證述不可採，尚非可取。至於證人庚○雖到
      庭結證：「（提示原證三，同意書為何簽立，其過程為何
      ？）繕打部分是永慶的代書打的，其他我簽名的部分是我
      自己簽的，『茲收到與影本相同之正本乙份』應是代書蓋
      的，日期是郭先生寫的。一般買賣不會簽這份，因為此案
      件在簽同意書的前幾天有接到原告打來說夫妻之間有爭執
      在，有討論買賣價金是否可以一人一半，我馬上有打電話
      跟郭先生確認，郭先生有同意，我是跟郭先生說房屋的價
      款是否是一人一半，郭先生說全部給郭太太都沒關係，就
      照郭太太的意思，我就請代書擬同意書，找郭先生簽時很
      快就簽好，當時有郭先生媳婦在場，當時我只拿一張同意
      書過去，當時是郭的媳婦幫我開門，我沒有講什麼，是坐
      在沙發上等郭先生出來，我就跟他說這是同意書，之後我
      會照你指示的去做，他有看，看完後就簽名，我就離開了
      。離開之後我就交給公司代書處理，我忘記多久，郭先生
      有到代書那拿影本，後來就直接辦交屋。簽完後我有打電
      話跟郭太太聯絡，說簽好了。」等語（見本院卷第269 頁
      反面至第270 頁）。然證人庚○係於原告訴訟代理人詢問
      「是否有解釋同意書內容給被告己○○知悉？」、「郭有
      何回應？」等問題時，證人庚○始答：「有。」、「他說
      沒有問題。」（見本院卷第270頁）且證人庚○所述其所
      攜帶之同意書份數，先證述「當時我只拿一張同意書過去
      」，本與事實不符，經訊問後，證人庚○始改口「被告郭
      只有簽一張，我有留一張空白的給郭先生」（見本院卷第
      271頁）。況被告己○○否認於證人庚○執系爭同意書前
      往被告己○○住處前，有曾經致電被告己○○之情，而證
      人庚○就何時致電被告己○○？詳情為何？未能具體陳述
      ；參以系爭同意書為原告委託證人庚○處理等情，足見證
      人庚○就被告己○○曾經對其表示贈與系爭房地價金2分
      之1予原告之證言，難謂可採。
    4.綜上，被告己○○並無將系爭房地價金2分之1贈與原告之
      意思，且原告所舉證據並不足以證明被告己○○有贈與系
      爭房地價金2分之1予原告之事實，是原告依贈與契約法律
      關係對被告己○○為本件之請求，自應認為無理由。
  (二)被告兆豐銀行部分：
    本件原告與被告己○○間並無贈與契約關係存在，已於前述
    ，是原告主張被告己○○將系爭保證書債權讓與原告，而據
    此主張被告兆豐銀行應給付原告系爭房地價金2分之1，自非
    有據。又按所謂第三人利益契約，必須當事人以契約約定因
    契約所生之債權由第三人享有，第三人基於此項債權，方得
    向債務人直接請求給付。換言之，必須是第三人取得一種債
    權，同時必須訂約人與債務人均有將此項債權交由第三人享
    有之合意始可，若無此種合意，第三人即無從取得此種債權
    ，亦無向債務人直接請求給付之權利。查系爭同意書係記載
    ：「一、本人己○○（身分證字號：Ｚ000000000）同意將所
    出售之房地（台北市○○區○○路一段18號）所得之款項，
    俟交屋後與本人配偶戊○○○（身分證字號：Ｚ000000000）
    共同平均獲得該款項，並於交屋後由履約保證銀行分別匯入
    雙方所指定之帳戶。‧‧‧此致兆豐國際商業銀行城中分行
    立同意書人：己○○‧‧‧」（見本院卷第16頁），此為被
    告己○○單方所書立，且其書立目的係為使系爭房地得以依
    約履行而免生違約金處罰之情，亦於前述，況觀諸系爭同意
    書之內容，並無使原告取得直接對被告兆豐銀行請求給付價
    金之意思。是原告主張系爭同意書屬利益第三人契約，尚無
    可採。第查，原告於系爭房地買賣契約訂立時，並非基於系
    爭房地所有權人及出賣人之地位，而係於系爭房地買賣契約
    成立後，為辦理自用住宅用地增值稅率以達節稅之目的，始
    取得買賣契約之賣方兼受贈人地位，已於前述，且系爭房地
    買賣價金之履約保證帳戶權利人為被告己○○之事實，亦有
    系爭保證書（見本院卷第15頁）附卷足查，足見被告兆豐銀
    行並無為原告管理事務之意思。是原告主張其為系爭房地之
    共同出賣人，依民法第173條第2 項及同法第541條之規定，
    請求被告兆豐銀行給付系爭房地買賣價金，即非有據。至於
    原告於備位主張：被告兆豐銀行辦理履約保證事宜係依被告
    永慶房屋指定，被告兆豐銀行就履約保證為被告永慶房屋之
    履行輔助人，被告永慶房屋就履約保證部分與原告屬委任關
    係，現系爭房地價金係由被告永慶房屋之履行輔助人即被告
    兆豐銀行占有中，被告永慶房屋依民法第541條第1項規定，
    自有義務將收取之金錢交付委任人云云。惟原告與被告己○○間並無贈與契約關係存在，則原告對被告己○○既無債權
    存在，是原告主張代位行使被告己○○對於被告兆豐銀行之
    權利，自非足取。從而，原告對被告兆豐銀行所為先、備位
    之訴，均無理由。
  (三)被告永慶房屋部分：
    本件原告對被告永慶房屋請求給付系爭房地買賣價金，無非
    係以原告與被告永慶房屋間有委任關係為其論據。然此為被
    告永慶房屋所否認，且原告於系爭房地買賣契約訂立時，並
    非基於系爭房地所有權人及出賣人之地位，而係於系爭房地
    買賣契約成立後，為辦理自用住宅用地增值稅率以達節稅之
    目的，始取得買賣契約之賣方兼受贈人地位，已於前述，堪
    認原告與被告永慶房屋就系爭房屋買賣事宜並無成立委任關
    係，故原告依民法第541條第1項之規定，請求被告永慶房屋
    給付系爭房屋買賣價金，即非有據，不應准許。
五、綜上所述，原告依贈與契約法律關係請求被告己○○給付系
    爭房屋價金3,618萬2,795元及遲延利息；又主張被告己○○
    將系爭房地買賣價金2分之1債權讓與原告，而依系爭保證書
    向被告兆豐銀行請求給付；及依民法第269條第1項、同法第
    173條第2項與第541條之規定，請求被告兆豐銀行給付上開
    系爭房地價金及遲延利息。另於備位依民法第242條之規定
    代位被告己○○行使對被告兆豐銀行之請求權。對被告永慶
    房屋主張委任法律關係請求給付系爭房屋價金3,618萬2,795
    元及遲延利息，均無理由，均應駁回。
六、本件事證已明，兩造其餘攻擊防禦方法及所提之證據，核與
    判決結果無影響，毋庸再予一一論述，附此敘明。
七、據上論結，原告之訴為無理由，依民事訴訟法第78條判決如
    主文。
中    華    民    國    98    年    7     月    15    日
                  民事第三庭  審判長法  官  丁蓓蓓
                                    法  官  黃明發
                                    法  官  周玉琦
以上正本係照原本作成。
如對本判決上訴，須於判決送達後20日內向本院提出上訴狀。
中    華    民    國    98    年    7     月    15    日
                                    書記官  劉英權


司法院資訊處製作；財團法人民間司法改革基金會備份。
